臺灣高等法院臺中分院刑事判決　　　　　　　　　九十一年度上訴字第一三○八號
　　上　訴　人
　　即　被　告　丙○○
右上訴人因違反公職人員選舉罷免法案件，不服臺灣臺中地方法院九十一年度訴字第
一三六○號中華民國九十一年七月八日第一審判決（起訴案號：臺灣臺中地方法院檢
察署九十一年度選偵字第九五號），提起上訴，本院判決如左：
      主  文
原判決關於丙○○部分撤銷。
丙○○對於該選舉區內之團體，假借捐助名義，行求使其團體之構成員為一定投票權
之行使，處有期徒刑參月，併科罰金新台幣伍拾萬元，有期徒刑如易科罰金，以佰
元折算壹日，罰金如易服勞役，以罰金總額與六個月之日數比例折算。褫奪公權壹年
，緩刑貳年。
      事  實
一、丙○○係台中縣后里鄉廣福村九十一年度之村長候選人，緣其選舉區內之廣福村
    廣福社區發展協會長壽俱樂部（下稱長壽俱樂部）於民國（下同）九十一年四月
    二十五日及二十六日二天，舉辦至屏東縣墾丁地區旅遊活動，該次旅遊活動共有
社區老人八十一人參加，所需經費包括保險費為新台幣（下同）十五萬九千零八
    十三元，扣除參加旅遊人員所繳費用會員每人一千五百元、非會員每人二千元後
    ，只能收得九萬二千五百元團費，尚不足六萬六千五百八十三元。丙○○得知上
    情後，即利用長壽俱樂部辦理該次旅遊活動之機會，明知參與該次旅遊活動之人
    ，大多為廣福村村長選舉區內有投票權之人，乃假藉捐助長壽俱樂部之名義，於
    旅遊出發前之九十一年四月二十日，在七星活動中心交付五千元予長壽俱樂部總
    幹事乙○○，作為補助旅遊之用，乙○○於旅遊途中即對參與旅遊之人宣布丙○○捐款補助旅遊之情，而丙○○亦全程參與旅遊，並沿途多次向該等參與旅遊有
    投票權之人拉票，請求於村長選舉投票時，投其一票，而對於長壽俱樂部之構成
    員，行求為一定投票權之行使。
二、案經台灣台中地方法院檢察署主任檢察官、檢察官指揮法務部調查局台中縣調查
    站、台中台中縣警察局大甲分局及由台中縣警察局大甲分局移送台灣台中地方法
    院檢察署檢察官偵查起訴。
      理  由
一、訊據被告丙○○對於其有捐助五千元予長壽俱樂部及全程參與該次旅遊等情，坦
    承不諱，然矢口否認有何行賄犯行，並辯稱：該五千元係乙○○向伊募款，非伊
    主動出資贊助，並無行賄之意，且其參與旅遊所擔任的工作是隨車的服務義工，
    途中並未拉票或向會員請託云云。經查：
　(一)被告為廣福村九十一年度村長選舉之候選人，而長壽俱樂部係隸屬於廣福村社區
    發展協會內之社團組織之一，主要成員為廣福村內之老人，此廣福社區發展協會
    理事長施謀利於調查站時證述甚明（見選偵字卷第九三頁反面）且為被告於本院
    所是承，並有會員名冊乙份附卷可證（見本院卷第第四○至五六頁），自屬廣福
    村村長選舉區內之團體，核先敘明。
　(二)被告丙○○有出資五千元贊助長壽俱樂部，業據被告迭於調查站、偵查、原審及
    本院審理時坦承在卷，核與長壽俱樂部會長梁寶、總幹事乙○○證述相符（見選
    他字卷第一三○頁、第七四頁反面、第一三五頁反面、第一二七頁、選偵字卷第
    二五頁、原審卷第三五頁及本院卷第二○頁），亦有載明「廣福村長候選人丙○○贊助五千元」之帳冊影本在卷可佐（見選他字第四九頁）。又乙○○於旅遊途
    中曾將被告贊助本次旅遊活動之情，向參與旅遊人員宣布，亦據乙○○證述明確
    （見選他字卷第七五頁、原審卷第三五），而被告確有利用旅遊途中及旅遊結束
    當晚在后里鄉東達餐廳用餐時，向參與旅遊人員拜票、敬酒，請求支持之事實，
    除據被告於調查站時供承：「我就在我所坐的那台遊覽車向大家拜託，表明我參
    選意願，並以閩南語懇請大家支持我」、「（在東達餐廳吃飯時，你有無舉杯敬
    參加之團員，要求大家支持？）有的，我僅敬大家，請大家支持，拜託大家牽成
    」等語在卷外（見選偵字卷第九一、九二頁），復經參與該次旅遊之劉昭來、林
    詹秋蓮、施吳玉秋、林貴星、劉本敬、施政誠、莊長茂、陳秀枝、甲○○○、莊
    鄭金對、耿林菜、耿自盛、汪素梅、王敏桐、楊黨華，及長壽俱樂部會長梁寶等
    人於調查站、偵查、原審及本院審理中結證屬實（見選他字卷第八頁反面、第一
    二頁反面、第二○頁反面、第二七頁反面、第五一頁反面、第五三頁反面、第五
    四頁反面、第五六頁反面、第五七頁反面、第五九頁反面、第六五頁反面、第六
    六頁反面、第六七頁反面、第七十頁反面、第六八頁反面、第八二頁反面、第八
    四頁反面、第一三一頁、第一三三頁反面、原審卷第三五至三七頁及本院卷第二
    一頁），足徵被告並非單純出資贊助長壽俱樂部經費，尚有使參與旅遊之長壽俱
    樂部構成員得知其贊助之情，並行求其等為投票權之一定行使。
　(三)被告雖辯稱係乙○○主動向伊募款，伊方出資贊助，並無行賄之意云云，然被告
    於調查站時已自承：今年我有贊助（長壽俱樂部舉辦之旅遊活動）五千元，去年
    沒有贊助，前年有無贊助我已記不清楚等語（見選偵字第九○頁反面），足見長
    壽俱樂部舉辦旅遊雖為例行性之活動，然被告並非每次均有贊助，而查本件廣福
    村長選舉登記之期間為四月二十一日至二十五日，業據被告供述明確，而被告係
    於九十一年四月二十日交付五千元予乙○○贊助該次旅遊活動，亦據乙○○於原
    審證述甚詳（見原審卷第六二頁），是被告交付贊助款時離選舉登記開始之日僅
    有一日，極為接近，且被告自承其廿五日參與旅遊時，業已辦妥登記為村長候選
    人（見本院卷第二十頁），其於此選舉之敏感期間內，竟不加以避諱，仍讓乙○○經其有贊助旅遊之情事宣布予參與旅遊而有投票權之人知道，並多次利用參與
    旅遊之機會向同行之人拉票，被告辯稱與選舉無關，實難採信。況參選本次廣福
    村長選舉之人共有六人，有后里鄉選務作業中心選舉結果清冊在卷可稽（見原審
    卷第六八頁），足見戰況之激烈，衡諸常情，被告於登記參選後，為求勝選，理
應積極投入選戰尋求選民支持，實難想像仍有暇單純只為擔任義工前往墾丁旅遊
    ，又本件一同捐款贊助長壽俱樂部旅遊經費並全程參與旅遊，亦於旅遊途中向參
    與旅遊之有投票權人拉票之另廣福村長候選人盧秋雄，亦經原審法院判處有期徒
    刑肆月，如易科罰金，以參佰元折算壹日，褫奪公權壹年，緩刑貳年確定，益徵
    被告之贊助行為應與選舉有關無疑。此外，復有台中縣后里鄉廣福社區發展協會
    函、后里鄉廣福社區發展協會長壽俱樂部九十一年自強活動通知、廣福社區發展
    協會長壽俱樂部自強活動概算表、收據、派車單及參與人員、廣福社區發展協會
    長壽俱樂部會員名冊附卷足稽，被告犯行，堪以認定，應予依法論科。
　(四)按「行求」賄選行為，屬行賄者單方意思表示行為，不以相對人允諾為必要，與
    「交付」賄選行為，性質上屬行賄與受賄者雙方意思合致之行為不同，故參與該
    次旅遊活動之長壽俱樂部構成員是否允諾被告為一定投票權之行使，不在所問。
    則上開證人甲○○○等人均證稱不因被告拉票，而決定投票支持云云，並不影響
    該罪責成立亦明。又乙○○雖於調查站時證稱參與該次旅遊之八十一人亦有少數
    無投票權之人（見選偵字卷第二四頁），惟如前述，被告之所以贊助長壽俱樂部
    該次旅遊活動，係因參與該次旅遊活動之人大多係具有廣福村長選舉權之人，其
    於選舉前贊助，目的即係行求該等人員為選舉權一定之行使，被告賄選犯行，已
    堪認定，雖該次旅遊活動中亦有不具選舉權之人參加，然此與前揭賄選行為並不
    相涉，亦無從反證被告贊助長壽俱樂部旅遊活動並非基於賄選之意思，均併予敘
    明。
二、按公職人員選舉罷免法第九十條之一第一項之罪，係以直接向團體或機構之構成
    員行求、期約或交付賄賂或其他不正利益，而約其不行使投票權或為一定之行使
    ，為其成立要件，如係以對於該選舉區內之團體或機構，假借捐助名義，行求、
    期約或交付財物或其他不正利益，使其團體或機構之構成員，不行使投票權或為
    一定行使者，應成立同法第九十一條第一項第一款之罪，最高法院八十六年度台
    上字第二二七二號判決意旨可資參照。長壽俱樂部係廣福村內之社團組織，自係
    選舉罷免法第九十一條第一項第一款之團體，被告假借捐助旅遊費用之名，交付
    款項予長壽俱樂部，並行求參與長壽俱樂部之構成員為投票權一定之行使，核其
    所為，應係犯公職人員選舉罷免法第九十一條第一項第一款之對於該選舉區內之
    團體，假借捐助名義，行求其團體之構成員為一定投票權之行使罪，公訴人認被
    告係犯公職人員選舉罷免法第九十一條之一第一項之罪，尚有未洽，起訴法條應
    予變更。原審認被告罪證明確，予以論罪科刑，固非無見。惟查，被告係犯公職
    人員選舉罷免法第九十一條第一項第一款之罪，業如前述，原審認被告所為係犯
    公職人員選舉罷免法第九十條之一第一項之罪，尚有未當。又本件參與該次旅遊
    之上開証人甲○○○等人，均証稱未答應支持投被告一票，顯見參與旅遊之人並
    無收受賄賂之意思，則被告之行為應僅止於行求階段，原審依交付賄賂罪論科，
    亦有不合。被告上訴意旨，否認犯罪，雖無可取，惟原判決既有上開可議之處，
    即屬無可維持，自應由本院予以撤銷改判，爰審酌選舉乃民主政治之重要基石，
    被告不思以合法競選之方式，以求正當順利當選，竟以行求賄選方式企圖以金錢
    影響選舉之公正性，且被告係大專畢業，理應為民表率，竟輕忽政府查緝賄選雷
    厲風行，仍於接近選舉期間，於已登記參與村長競選，猶不知謹慎其行，行求選
    民投票，影響選舉風氣，惟考量被告素行良好，並無前科，有臺灣高等法院前案
    紀錄表及臺灣臺中地方法院檢察署刑案資料查註紀錄表各一份在卷可參，行賄金
    額尚屬少數，態度良好，及其犯罪之動機、目的、手段等一切情狀，量處如主文
    第二項所示之刑，依法併科罰金，並諭知易科罰金及易服勞役之折算標準，且依
    公職人員選舉罷免法第九十八條第三項宣告褫奪公權一年。末查被告未曾受有期
    徒刑以上刑之宣告，有臺灣高等法院被告全國前案紀錄表及臺灣臺中地方法院檢
    察署刑案資料查註紀錄表在卷可稽，其因一時短於思慮，致觸犯本案犯行，經此
    次起訴審判後，當能知所警惕，信無再犯之虞，且被告已當選台中縣后里鄉廣福
    村九十一年度之村長，本院認為前開宣告之刑，以暫不執行為適當，爰予宣告緩
    刑，以啟自新。另被告用以交付之賄賂款五千元，因係為補助此次活動經費不足
    而交付，經辦人員已將此經費於活動中花費完畢，已不存在，業據證人張秀英供
    證屬實，並有台中縣后里鄉廣福社區發展協會函、后里鄉廣福社區發展協會長壽
    俱樂部九十一年自強活動通知、廣福社區發展協會長壽俱樂部自強活動概算表、
    收據、派車單、帳冊及參與人員名單附卷足稽，現既已不存在，又未扣案，本院
    自無從宣告沒收，附此敘明。
據上論結，應依刑事訴訟法第三百六十九條第一項前段、第三百六十四條、第二百九
十九條第一項前段、公職人員選舉罷免法第九十一條第一項第一款、第九十八條第三
項，刑法第十一條前段、第四十一條第一項前段、第四十二條第三項、第七十四條第
一款，罰金罰鍰提高標準條例第二條，判決如主文。
本案經檢察官丁○○到庭執行職務。
中      華      民      國　  九十一     年      九       月   二十四   日
                                   臺灣高等法院臺中分院刑事第四庭
                                         審判長法  官  洪  耀  宗
                                               法  官  劉  登  俊
                                               法　官  蕭  錦  鍾
右正本證明與原本無異。
如不服本判決應於收受送達後十日內向本院提出上訴書狀，其未敘述上訴之理由者並
得於提起上訴後十日內向本院補提理由書（均須按他造當事人之人數附繕本）。
                                               書記官  蘇  昭  文
中      華      民      國　  九十一     年      九       月   二十五   日
附錄本案論罪科刑法條：
公職人員選舉罷免法第九十一條
有左列行為之一者，處五年以下有期徒刑，併科新臺幣五十萬元以上五百萬元以下罰
金：
一、對於該選舉區內之團體或機構，假借捐助名義，行求期約或交付財物或其他不正
    利益，使其團體或機構之構成員，不行使投票權或為一定之行使者。
二、以財物或其他不正利益，行求期約或交付罷免案提議人或連署人，使其不為提議
    或連署，或為一定之提議或連署者。
預備犯前項之罪者，處一年以下有期徒刑。
預備或用以行求期約或交付之賄賂，不問屬於犯人與否，沒收之。
                                                              　　　　　Ｆ
